【裁判字號】    92,台上,512
【裁判日期】    920129
【裁判案由】    常業詐欺等罪
【裁判全文】
最高法院刑事判決                                九十二年度台上字第五一二號
    上  訴  人  甲○○
                乙○○
                丁○○
                丙○○
    共      同
    選任辯護人  王素玲律師
右上訴人等因常業詐欺等罪案件，不服台灣高等法院台中分院中華民國八十九年九月
十三日第二審判決（八十九年度上訴字第一二七號，起訴案號：台灣台中地方法院檢
察署八十八年度偵字第一三一０六、一四九五七、一六五三二號），提起上訴，本院
判決如左：
    主  文
原判決撤銷，發回台灣高等法院台中分院。
    理  由
本件原判決認定上訴人丁○○自民國八十六年九月間起，明知林本源（通緝中）意圖
為自己不法所有，基於常業詐欺犯意，自八十六年五月間起，先後以「香港彩券聯合
會」、「第一太銀」、「香港市政廳」、「彩訊投資機構」、「三星機構香港中國投
資銀行」、「香港創新科技」、「香港金融財政司」「彩星地產投資集團」、「大連
實業」、「永亨銀行」、「中嘉投資機構」、「金城銀行」等名義，組成販賣六合彩
明牌詐騙集團，而受其僱用，基於共同犯意，分擔提領詐欺所得款項之工作；另上訴
人甲○○、乙○○二人亦基於共同犯意，自八十八年四月初起受林本源之雇用，加入
該販賣六合彩明牌詐騙集團。其等預先以王小玉等三十六人名義，向郵局辦理開戶手
續以為行使（如原判決附表二人頭帳戶一覽表），又向電信公司申請0000000
00等數十線電話（如原判決附表一聯絡電話）作為與被害人聯繫之用，再將上述電
話轉接至民營行動電話或其他電話，另派員接聽以逃避警方查緝。而後以夾報或投遞
郵寄方式大量散發海報，以行販賣六合彩明牌詐騙之實，煽惑他人從事簽賭六合彩之
犯罪行為以致富。其等為共同以電話詐欺取財，均自行取名代號以與被害人聯絡，甲
○○自稱「劉經理」或「趙經理」，乙○○自稱「許課長」，於台中市○○○○街三
一一號五樓之三接聽電話，甲○○、乙○○可按月向林本源領取各五萬元薪資。向被
害人佯稱是集團成員，並詐稱其等明牌很準，誘使被害人加入成為會員，收取會員費
一萬元至九十萬元不等，使被害人陷於錯誤而將款項入渠等所指定之前揭人頭帳戶
。其等評估被害人之財力後，另以所匯金額不足或需保證金、保密金為由，要求被害
人再陸續匯款，使入會之會員李清祥等陷於錯誤，分別匯入一萬元至一千七百零九萬
元不等之金額。林本源雇用甲○○、乙○○、丁○○等以此方式牟利，經營至八十八
年五月二十七日，共計向已到案指證之被害人李清祥等一百三十餘人詐得總金額七千
九百九十餘萬元（被害人姓名，被騙金額、時間等如原判決附表三所載）。而丁○○
、甲○○、乙○○均以向林本源領取月薪賴以維生。丁○○並自八十八年四月八日起
，以日薪二千元之代價僱用知情之上訴人丙○○，丙○○為貪圖上開代價，基於常業
之犯意，為丁○○將被害人受騙入人頭帳戶之贓款提領出來後，交付林本源或甲○
○，丙○○並恃此為生活之資，經警查獲等情。因而撤銷第一審判決，改判論處甲○
○、乙○○、丁○○共同常業詐欺罪刑；丙○○常業贓物罪刑，固非無見。
惟查：(一)原判決認定甲○○基於共同犯意，自八十八年四月初起受林本源之雇用，加
入該販賣六合彩明牌詐騙集團。但丁○○於警詢時及偵查中供稱：其係於八十六年農
曆中秋節後某日，看報紙徵才廣告有誠徵業務高手，始前往應徵，並由甲○○受理應
徵（見八十八年度偵字第一三一０六號卷第十六頁背面、第六十五頁）；甲○○於第
一審訊問時供稱：「（和乙○○、林本源是否共組大連實業機構，賣六合彩明牌？）
有。是於八十七年一月、二月間（農曆年前）。」（見第一審聲羈字第三六九號卷第
三頁背面、第四頁）二人所供如果屬實，甲○○早於八十六年中秋節之前即已受林本
源僱用，在該詐欺集團工作。原判決認定甲○○於八十八年四月初始受林本源僱用，
並以其受僱時間較短而為從輕量刑之依據云云，與前揭證據資料不符，而有證據上理
由矛盾之違法。(二)原判決認定丁○○並自八十八年四月八日起，以日薪二千元之代價
僱用知情之丙○○，丙○○貪圖上開代價，基於常業之犯意，為丁○○將被害人受騙
入人頭帳戶之贓款提領出來後，交付林本源或甲○○，丙○○並恃此為生等情。惟
丙○○於第一審訊問時供稱：「丁○○帶我去見過一次老闆，說一個月六萬元，問我
要不要做，我說好，我和丁○○自到郵局領錢，一個月六萬元，只做了一個月。」（
見第一審卷第九十九頁背面、第一００頁）所供如果可採取，丙○○似受林本源僱用
，每月六萬元，此與原判決認定之事實不相符合。又丁○○於偵查中供稱：「（丙○
○領的錢都交給誰？）都交給我。我再交給陳大哥及甲○○」（見偵字第一三一０六
號卷第六十七頁背面）；丙○○於偵查中亦供稱：「我所領的錢都交給丁○○。」（
見同卷第七十頁）與原判決認定丙○○所領得之錢交付林本源或甲○○之事實亦有不
符。實情究竟如何？原判決未詳予調查釐清，難認已盡職權調查能事。(三)原判決認定
上訴人甲○○、丁○○、乙○○與林本源等人尚共同詐取原判決附表三編號一三０至
一三三號卓賢能等四人之現款。依起訴書之記載，此部分事實並未經檢察官起訴，原
判決併予審判並未敘明其理由，自有判決不備理由之違法。且依卷內所附之證據資料
，該附表編號一三三號之被害人為黃豐譯（見八十八年度偵字第一九五五０號卷第六
頁），原判決記載為「黃豐澤」，亦有未合。另依據卓賢能提出之匯款單三張之記載
，卓賢能總共被詐取之金額共二百萬元（見八十八年偵字第一七九六八號卷第四至六
頁），原判決認定卓賢能被詐取二十萬元之事實與前揭卷內證據資料不符，亦有證據
上理由矛盾之違誤。(四)按證人於審判外之陳述，除法律有規定者外，不得作為證據，
刑事訴訟法第一百五十九條定有明文。原判決採取被害人許淑碧、李阿真於警詢之陳
述為論罪之依據之一。但依卷內所附之警詢筆錄之記載，許淑碧、李阿真二人並未接
受警方詢問，僅以書函代替其陳述附於卷內（見八十八年度偵字第一六五三二號卷第
九十九頁、一三０頁）。許淑碧、李阿真二人之書面陳述，自無證據能力，原判決採
為論處上訴人等之犯罪依據，顯與證據法則有違。上訴意旨，均執以指摘原判決不當
，非無理由，應認有發回更審之原因。原判決不另為無罪諭知部分，因與發回部分有
審判上不可分關係，應併予發回，附此敘明。
據上論結，應依刑事訴訟法第三百九十七條、第四百零一條，判決如主文。
中      華      民      國    九十二    年      一      月    二十九    日
                              最高法院刑事第六庭
                                  審判長法官  吳  雄  銘
                                        法官  池  啟  明
                                        法官  石  木  欽
                                        法官  郭  毓  洲
                                        法官  吳  三  龍
      右正本證明與原本無異
                                              書  記  官
中      華      民      國    九十二    年      二      月      十      日


司法院資訊處製作；財團法人民間司法改革基金會備份。
